【裁判字號】    94,交易,94
【裁判日期】    950418
【裁判案由】    過失傷害
【裁判全文】
臺灣雲林地方法院刑事判決              94年度交易字第94號
公  訴  人  臺灣雲林地方法院檢察署檢察官
被      告  甲○○
選任辯護人  洪秀一律師
上列被告因過失傷害案件，經檢察官提起公訴（94年度偵字第85
2 號），本院判決如下：
    主  文
甲○○因過失傷害人，處拘役伍拾伍日，如易科罰金，以佰元
折算壹日。
    犯罪事實
一、甲○○於民國93年9 月18日晚上9 時許，駕駛車牌號碼B9-5
    102 號自用小客車，沿雲林縣北港鎮○○路，由北往南方向
    行駛，途經其位於公園路56之1 號住處對面道路時，原應注
    意汽車於劃有分向限制線之路段不得迴車，且依當時天候晴
    、夜間有照明、視距良好、路面乾燥、無缺陷、無障礙物，
    並無不能注意之情事，竟疏未注意及此，為返回上址住處之
    便利性，竟貿然由公園路由北往南方向之車道跨越分向限制
    線，迴轉至由南往北方向之車道，適蔡秀卿騎乘車牌號碼TK
    Z-050 號輕型機車，搭載乙○○，沿雲林縣北港鎮○○路北
    向車道，逆向由北往南方向行駛，蔡秀卿所騎機車之前車頭
    因而撞及甲○○所駕駛上開自用小客車之左前側車頭葉子板
    ，蔡秀卿及乙○○並因而人車倒地，2 人均受有左膝、腿擦
    挫傷之傷害。甲○○於肇事後，經其父委請里長報警處理後
    ，於偵查犯罪機關知悉其犯罪前，即向到場之警員坦承肇事
    自首而接受裁判。
二、案經蔡秀卿及乙○○訴由雲林縣警察局北港分局報告臺灣雲
    林地方法院檢察署檢察官偵查起訴。
    理  由
一、程序方面：
    (一)告訴人乙○○於94年1 月28日之警詢筆錄屬被告以外之人
      在審判外之陳述，依刑事訴訟法第159 條第1 項之規定，
      屬於傳聞證據，無證據能力。
    (二)告訴人蔡秀卿及乙○○於94年5 月9 日之偵訊筆錄，未經
      過證人合法調查程序，未經具結，依刑事訴訟法第158 條
      之3 規定，無證據能力。
    (三)告訴人蔡秀卿於本院審理時語言功能已喪失，無法陳述，
      而其於94年1 月27日之警詢筆錄，參酌證人乙○○及警員
      丙○○於本院審理時之證述內容及卷內相關證據，認為具
      有可信之特別情況，且為證明犯罪事實之存否所必要者，
      依刑事訴訟法第159 條之3 第2 款規定，有證據能力。
    (四)告訴人乙○○之診斷證明書2 張（警卷第12頁及本院卷第
      55頁），被告及其辯護人均不同意引用。經查，醫院診斷
      證明書係病患就診或就醫時，醫生就其診斷治療病患結果
      ，應病患之要求所出具之診斷證明書，其所記載之內容具
      有個案性質，並非醫生於其醫療業務過程中所製作之紀錄
      文書，而屬於被告以外之人在審判外之陳述，為傳聞證據
      ，不屬於刑事訴訟法第159 條之4 第2 款所稱之特信性文
      書，是告訴人乙○○之上開2 張診斷證明書均無證據能力
      。
    (五)辯護人聲請傳訊證人即警員吳茂榮，欲證明到場處理車禍
      之情形及當時告訴人乙○○有無受傷，惟車禍發生後，現
      場機車已經移動，此乃不爭之事實，然究係何人所移動，
      雙方所述不同，警員既係事後方到場，自亦未看見係何人
      移動機車，而警員吳茂榮於到場後，已將當時現場拍照存
      證，亦製有處理交通事故現場草圖附卷足參，現場情形已
      臻明瞭。再告訴人乙○○到底有無受傷，應從告訴人乙○
      ○之就醫日期及就醫紀錄以為判斷，而非以到場處理之警
      員當天有無看到或聽到告訴人乙○○受傷作為依據，而依
      仁惠外科診所之病歷資料，告訴人乙○○確實有於93年9
      月21日前往就醫，無論何人均無法改變此事實，僅是這個
      事實應如何評價而已。是以，傳訊證人吳茂榮與待證事實
      應無重要關係，無傳訊之必要，依刑事訴訟法第163 條之
      2 第1 項、第2 項第2 款規定，應予駁回。
    (六)被告及辯護人提出告訴人乙○○之照片9 張（本院卷第56
      頁至第58頁），欲證明告訴人乙○○並未受傷，惟本件車
      禍發生日期為93年9 月18日，被告及辯護人所提出之上開
      9 張照片拍攝日期為94年7 月7 日，業據辯護人供承明確
      ，則拍照日期距離車禍發生日期已相隔甚久，又告訴人乙
      ○○是否受有傷害應以其病歷資料以為判斷，已如上所述
      ，是以，此9 張照片與待證事實亦無重要關係，依刑事訴
      訟法第163 條之2 第1 項、第2 項第2 款規定，亦屬於不
      必要調查之證據，應予駁回。
二、訊據被告甲○○固供承有於上揭時、地，駕駛車牌號碼B9-5
    102 號自用小客車與告訴人蔡秀卿所騎乘車牌號碼TKZ-050
    號輕型機車發生車禍，導致告訴人蔡秀卿因而受傷之事實，
    然矢口否認涉有何過失傷害犯行，辯稱：雖有交通違規，但
    是蔡秀卿逆向行駛且行駛快車道，來撞伊的車輛，不是伊去
    撞蔡秀卿，故本身應無肇事因素，又乙○○的傷並非本件車
    禍造成云云。其選任辯護人則為被告辯稱：93年9 月18日談
    話紀錄中，告訴人蔡秀卿對於機車行車速率，被告迴車時，
    蔡秀卿在車旁或車後方，蔡秀卿所述均前後不一，若機車在
    汽車旁，則肇事位置應在公園路南向內車道，與肇事位置不
    符，若在汽車後方，機車既靠右車道行駛，於汽車迴轉時，
    機車繼續前行即可，根本不必有閃避動作，至於蔡秀卿他們
    所稱機車是被告家人推稱會影響交通而移動，然由現場圖可
    知，被告所駕汽車係橫跨在公園路由北往南之內側車道，並
    未移動現場，如有妨礙交通，則汽車橫跨道路影響更大，何
    來蔡秀卿所謂「對方告訴我，會妨礙他人交通，... ，只好
    讓對方移動」等情，除非蔡秀卿他們自己心虛，怕從車輛倒
    地位置判斷出是逆向，才想移動機車，是蔡秀卿所述均違情
    理，不足為據。又乙○○於車禍當天並未受傷，故未接受製
    作談話筆錄，於與蔡秀卿一同前往仁惠外科診所治療時，亦
    未接受診療，道路交通事故調查報告表(二)亦未有乙○○有無
    受傷之記載（該欄位空白），再乙○○所提之診斷證明書上
    載初診日期為93年9 月21日，並非車禍當天之就診紀錄，不
    足以證明乙○○就診原因與本件車禍有何關連性，是乙○○
    之指訴亦不可採。再覆議鑑定結果雖認被告要負完全肇事責
    任，但沒有任何理由、依據，故認不足採信，況乙○○證述
    是左彎進入公園路，可知他是從公園路由南往北方向叉路左
    彎進入，看到被告時是在對面要轉過來，就發生車禍，從此
    點來看，蔡秀卿左彎過來時是直接逆向，肇事因素完全在蔡
    秀卿這方，被告完全沒有過失。另外，被告由北往南行駛雲
    林縣北港鎮○○路要迴轉到他自己由南往北方向住家，這是
    雙向4 線道車道，一般駕駛人從內側車道要迴轉到對向外側
    車道，迴轉空間綽綽有餘，不會從外側迴轉到對向外側，從
    經驗法則論斷，應從內側車道迴轉到對向外側車道，所以被
    告所述較合乎情理，因此本件車禍應是被告行駛內側車道迴
    轉，告訴人逆向行駛前來撞及較符合事實狀況，從而，本件
    既是告訴人逆向行駛，雖被告違規迴轉有違規定，但是刑事
    責任與行政責任是二回事，若被告沒有過失，不應認定被告
    有過失云云。惟查：
    (一)被告甲○○確有於93年9 月18日晚上9 時，駕駛車牌號碼
      B9-5102 號自用小客車，沿雲林縣北港鎮○○路，由北往
      南方向行駛，途經其位於公園路56之1 號住處對面道路時
      ，跨越分向限制線，迴轉至北向車道時，與告訴人蔡秀卿
      所騎乘車牌號碼TKZ-050 號輕型機車發生車禍，導致告訴
      人蔡秀卿因而受有左膝、腿擦挫傷傷害之事實，業據告訴
      人蔡秀卿（警卷第5頁 至第7 頁）於警詢時指訴綦詳，復
      有告訴人蔡秀卿之診斷證明書1 張（警卷第11頁）、道路
      交通事故現場圖（警卷第20頁）、雲林縣警察局道路交通
      事故調查報告表(一)、(二)（警卷第22頁至第23頁）及現場照
      片7 張（警卷第24頁至第27頁）附卷可稽，且據被告於警
      詢、偵查及本院審理時坦承不諱，是被告與告訴人發生車
      禍之時、地，均應堪認定。茲有疑義者，乃車禍係如何發
      生？碰撞位置為何？當時雙方之行向為何？
    (二)證人乙○○於本院審理時已明確證述「那時出車禍後，我
      們機車有倒下，我和蔡秀卿都倒在被告車邊。... 。警察
      來時，被告的車還沒有移動，（審判長解釋警卷第24頁下
      方照片汽車迴轉方向及撞及位置）我那時人倒在靠車頭這
      邊，蔡秀卿倒在我後面」等語（本院卷第97頁背面至第98
      頁）；另參以警卷所附之現場圖及現場照片所示情形，車
      禍發生後，被告之自用小客車係斜停於公園路北向車道，
      車頭稍往東南，左右車頭（約佔全車約5 分之1 車身）均
      在北向外側車道，左前輪在公園路北向內、外側車道之分
      隔線上，右車尾在分向限制線上方，左車尾在北向內側車
      道，其餘車身則在北向內側車道，左前輪距路面邊線3.2
      公尺，左後輪距路面邊線6 公尺，而被告所駕駛之自用小
      客車係左前側車頭葉子板與告訴人蔡秀卿所騎機車之前車
      頭相撞，被告所駕駛之車輛於事故後至員警到場前並未移
      動，足見2 車碰撞之地點係在公園路北向內、外側車道之
      分隔線處，告訴人蔡秀卿於車禍發生前確有逆向行駛之情
      ，亦堪以認定。至被告本來之行向為何、係由公園路南向
      外側車道突然駛入、抑或由公園路南向內側車道迴轉及告
      訴人之機車係何人所移動等情，均與待證事實無關，茲不
      贅述。
    (三)告訴人乙○○於車禍發生當日雖未前往任何醫療院所就醫
      ，然其於車禍發生後3 日之93年9 月21日確有前往仁惠外
      科診所就醫，有其病歷紀錄1 份附卷可稽（本院卷第62頁
      ），依該病歷記載，告訴人乙○○於就醫時，確有向醫生
      描述係發生車禍等語，而經診斷後，其確有左膝、腿擦挫
      傷之傷害，參以證人乙○○於本院審理時證述「剛撞到時
      不會痛，後來會痛，才去給醫生看」（本院卷第97頁背面
      ）、「那時出車禍後，我們機車有倒下，我和蔡秀卿都倒
      在被告車邊」等語（本院卷第98頁），則左膝、腿擦挫傷
      之傷害程度既非嚴重，一般人於受此傷害之初，或有可能
      並未發覺，或覺無關緊要，而未前往就醫，於事隔2 、3
      日後，可能疼痛加劇，方前往就醫，此並未違常情，是告
      訴人乙○○上開傷害應仍係本件車禍所造成，亦無可疑。
    (四)按汽車於劃有分向限制線之路段不得迴車，道路交通安全
      規則第106 條第2 款訂有明文。被告於前揭時、地駕駛車
      輛應注意能注意而不注意上開規定，於劃有分向限制線之
      路段貿然迴車以致肇事，已如前所述，被告之行為自有過
      失。經送請臺灣省嘉雲區車輛行車事故鑑定委員會鑑定後
      ，認為機車已經移動現場，雙方當事人對於告訴人蔡秀卿
      機車行駛車道各執一詞，現場圖及照片均未見有落土、散
      落物、刮地痕等跡證，無法確認二車撞及地點，未便遽下
      結論，僅分析狀況，而經送請臺灣省車輛行車事故覆議鑑
      定委員會覆議後，則認為照原鑑定分析意見（二）之1 、
      2 部分，另依卷附現有資料，蔡秀卿駕駛輕機車逆向行駛
      乙節，應予排除，分別有94年8 月25日嘉雲鑑字第094580
      395C號函（本院卷第27頁至第28頁）及95年1 月16日府覆
      議字第0940100883號函（本院卷第68頁）各1 紙附卷足憑
      。惟本件車禍之撞及地點，及告訴人蔡秀卿確有逆向行駛
      之情，均已如上所述，是上開覆議鑑定之意見顯不足採。
      至臺灣省嘉雲區車輛行車事故鑑定委員會分析之「若機車
      沿往北行向車道（逆向）行駛，而2 車在往北行向車道內
      碰撞，則蔡秀卿駕駛輕機車，夜間於劃有分向限制線路段
      ，逆向行駛不當，同為肇事原因。甲○○駕駛自用小客車
      ，夜間於劃有分向限制線路段，左轉迴車不當，同為肇事
      原因」情形（即上開函分析之(二)4.(1)(2)），則與事實相符
      ，足以採信，是被告就本件車禍之發生確有過失，已至為
      灼然。
    (五)公訴意旨另以被告有未注意轉彎車應讓直行車先行之過失
      等情，然道路交通安全規則第102 條第1 項第2 款係規定
      「車輛行至無號誌或號誌故障而無交通警察指揮之交岔路
      口，支線道車應暫停讓幹線道車先行。未劃分幹、支線或
      同為幹線道或支線道者，轉彎車應暫停讓直行車先行；如
      同為直行車或轉彎車者，左方車應暫停讓右方車先行。」
      ，第6 款係規定「轉彎車應讓直行車先行。但直行車尚未
      進入交岔路口，而轉彎車已達中心處開始轉彎，直行車應
      讓轉彎車先行。」，可知，上開規定係專適用於交岔路口
      之行駛。而本件事故發生地點並非交岔路口，則本件事故
      應無道路交通安全規則第102 條第1 項第2 款或第6 款之
      適用，亦無可疑，檢察官認被告亦涉有此項過失，容有誤
      會。
    (六)告訴人蔡秀卿與乙○○確係因本件車禍受有如犯罪事實欄
      所示之傷害，被告之過失行為與告訴人蔡秀卿與乙○○受
      傷害間應具有相當因果關係，要無可疑。
    (七)再被告於劃有分向限制線之公園路56之1 號前路段貿然迴
      車而有過失，已如上所述，然觀諸現場圖及現場照片所示
      之被告所駕駛自用小客車停放位置，可知，事故發生前，
      被告已由公園路南向車道迴轉至公園路北向之內側車道，
      而告訴人蔡秀卿仍騎乘機車由北向車道往南逆向前行，致
      2 車發生碰撞，足見告訴人蔡秀卿亦顯有逆向行駛及未注
      意車前狀況，隨時採取必要安全措施之過失，然縱告訴人
      蔡秀卿就本件車禍之發生亦有過失，仍不能因此解免被告
      過失責任之成立。
    (八)綜上所述，被告及其辯護人上開所辯均顯係事後卸責之詞
      ，不足採信，事證明確，被告之犯行應堪認定。
二、核被告甲○○所為，係犯刑法第284 條第1 項前段之因過失
    傷害人罪。被告以1 過失行為同時造成告訴人蔡秀卿及乙○
    ○受傷，係以1 行為觸犯數罪名之想像競合犯，應依刑法第
    55條前段規定，從一重之過失傷害人罪處斷。被告於車禍發
    生後，在偵查犯罪職權之公務員查知犯人前，向到場警員坦
    承肇事，自首而接受審判等情，有雲林縣警察局北港分局道
    路交通事故肇事人自首情形紀錄表1 紙附卷可參（警卷第19
    頁），應依法減輕其刑。
三、爰審酌被告並無任何前科，素行良好，及其就車禍發生之過
    失程度，於肇事後尚未與告訴人2 人達成和解，告訴人2 人
    身心所受傷痛程度及被告犯後未能坦承犯行，且飾詞狡辯，
    態度不佳，為大學畢業、教育程度高，本身從事補教業工作
    ，經濟狀況佳等一切情狀，量處如主文所示之刑，並諭知易
    科罰金之折算標準。
據上論斷，應依刑事訴訟法第299 條第1 項前段，刑法第55條、
第284 條第1 項前段、第41條第1 項前段、第62條前段，罰金罰
鍰提高標準條例第1 條前段、第2 條，判決如主文。
本案經檢察官林禎瑩到庭執行職務。
中    華    民    國    95    年    4     月    18    日
                  刑事第三庭       審判長法  官  劉國賓
                                         法  官  廖國勝
                                         法  官  廖淑華
以上正本證明與原本無異。
如不服本判決，應於判決收受後10日內，向本院提出上訴狀（須
附繕本）。
                                         書記官  張菀純
中    華    民    國    95    年    4     月    18    日
附錄法條：
中華民國刑法第284 條 (過失傷害罪)
因過失傷害人者，處六月以下有期徒刑、拘役或五百元以下罰金
，致重傷者，處一年以下有期徒刑、拘役或五百元以下罰金。
從事業務之人，因業務上之過失傷害人者，處一年以下有期徒刑
、拘役或一千元以下罰金，致重傷者，處三年以下有期徒刑、拘
役或二千元以下罰金。


司法院資訊處製作；財團法人民間司法改革基金會備份。
